ACORDAO-COMPLETO-2373919

ACÓRDÃO 2150/2019 ATA 35/2019 - PLENÁRIO

VISTOS, relatados e discutidos os embargos de declaração opostos pelo Distrito Federal em face do Acórdão 1895/2019-TCU-Plenário, por meio do qual o TCU, julgou as contas dos gestores do Fundo Constitucional do Distrito Federal (FCDF) relativas ao exercício de 2013 e determinou ao Fundo, em sede de cautelar, que se abstivesse de pagar novos benefícios previdenciários, concedidos a servidores da saúde e da educação, bem como apresentasse plano de ação para sanear a situação irregular dos benefícios já concedidos;
ACORDAM os Ministros do Tribunal de Contas da União, reunidos em sessão do Plenário, ante as razões expostas pelo Relator, e com fundamento no art. 34, da Lei 8.443/1992, c/c o art. 287, do Regimento Interno/TCU, em:
9.1. conhecer dos embargos de declaração, para, no mérito, rejeitá-los;
9.2. encaminhar cópia desta deliberação ao embargante e demais interessados.

Embargos de declaração interpostos contra decisão que, além de outras providências, expediu determinações ao Fundo Constitucional do Distrito Federal no âmbito da prestação de contas referente ao exercício de 2013.

Fundo Constitucional do Distrito Federal.

3. Interessados/Responsáveis/Recorrentes:
3.1. Interessado: Secretaria do Tesouro Nacional (00.394.460/0409-50)
3.2. Responsáveis: Adilson Antonio Evangelista (XXX.006.121-XX); Adonias dos Reis Santiago (XXX.977.501-XX); Adão Nunes da Silva (XXX.683.303-XX); Alessandro Geraldo Venturim Barbosa da Silva (XXX.985.411-XX); Anderson Carlos de Castro Moura (XXX.712.691-XX); Claudio Armond da Silva Cordeiro (XXX.223.111-XX); Francisco Carlos da Silva Niño (XXX.114.680-XX); Gilberto Lopes da Silva (XXX.231.721-XX); Hamilton Santos Esteves Junior (XXX.566.501-XX); Jooziel de Melo Freire (XXX.156.407-XX); Jorge Luiz Xavier (XXX.308.906-XX); Júlio César Corrêa Faria (XXX.099.301-XX); Júlio César dos Santos (XXX.225.211-XX); Leone Affonso Soares (XXX.696.251-XX); Marcia Wanzoff Robalinho Cavalcanti (XXX.697.914-XX); Mário Lopes Condes (XXX.509.481-XX); Paulo Santos de Carvalho (XXX.666.971-XX); Paulo Sérgio Soares Sarmento (XXX.143.074-XX); Sergio Ricardo Souza Santos (XXX.076.291-XX); Suamy Santana da Silva (XXX.501.287-XX); Vanuza Náara de Oliveira Almeida (XXX.764.634-XX); Washington Rodrigues Lima (XXX.953.391-XX); Watson Warmling (XXX.959.021-XX); Érico Rossano Moreto dos Santos (XXX.884.301-XX).
3.3. Recorrente: Governo do Distrito Federal (00.394.601/0001-26).

13.1. Ministros presentes: Ana Arraes (na Presidência), Walton Alencar Rodrigues (Relator), Benjamin Zymler, Raimundo Carreiro e Bruno Dantas.
13.2. Ministros-Substitutos convocados: Augusto Sherman Cavalcanti e Marcos Bemquerer Costa.
13.3. Ministro-Substituto presente: Weder de Oliveira.

ACORDAO-COMPLETO-2439972

Acórdão 2326/2021 - Plenário

DISTRITO FEDERAL

WALTON ALENCAR RODRIGUES

Ministro Walton Alencar Rodrigues.

Trata-se de embargos de declaração (peça 88) opostos pelo Distrito Federal (DF) em face do Acórdão 1895/2019-TCU-Plenário (peça 65) , o qual reproduzo, no que interessa ao presente recurso:
9.4. determinar ao Fundo Constitucional do Distrito Federal (FCDF) que:
9.4.1. cautelarmente, no prazo máximo de 30 dias, se abstenha de pagar quaisquer novos benefícios previdenciários, concedidos a servidores da educação e saúde, por serem de responsabilidade exclusiva do tesouro do Distrito Federal;
9.4.2. apresente a este Tribunal, no prazo de 180 dias, sob pena de multa aos gestores e irregularidade das contas do FCDF, plano de ação, destinado a sanear a situação irregular de pagamento, com recursos do Fundo, de atos de pensão e aposentadoria, instituídos em favor de servidores das áreas de saúde e educação do Distrito Federal por estar em desacordo com os artigos 21, inciso XIV, da CF/1988, e 1º da Lei 10.633/2002, contendo, no mínimo, as medidas a serem adotadas, os responsáveis pelas ações, o prazo previsto para implementação das medidas saneadoras e as justificativas para fixação desse prazo;
9.5. determinar à unidade técnica que, com base no art. 276, §3º, do Regimento Interno/TCU, promova a oitiva do Distrito Federal e do Fundo Constitucional do Distrito Federal para que, caso queiram, no prazo de 15 dias, se pronunciem sobre os requisitos da medida cautelar concedida no subitem 9.4.1 acima e demais questões que entenderem pertinentes relativas ao pagamento de inativos e pensionistas das áreas da saúde e da educação do Distrito Federal com recursos do FCDF;
9.6. determinar ao Ministério da Economia leve em linha de consideração a presente deliberação para aferir os dados reais referentes ao FCDF e corrigi-los, no sentido de adequá-los ao regime de legalidade administrativa, devendo acompanhar a elaboração e a execução do plano de ação referido no subitem anterior, de forma tempestiva e conjunta com os órgãos distritais, para a correção da irregularidade;
Após mencionar alguns processos do TCU acerca de questões relativas ao Fundo Constitucional do Distrito Federal (FCDF) , o DF afirma que se trata de verdadeiro conflito federativo. 
Alega que as controvérsias com a União decorrem de falta de regulamentação da questão, como seria evidenciado em trechos do voto do Ministro Relator, após o que reproduz trechos de instrução da unidade técnica que mencionam entendimentos do controle interno.  
Segundo o DF, os critérios adotados para se proibir a utilização das verbas do FCDF para custeio de inativos da saúde e da educação do DF foram extraídos de leis que versam sobre temas correlatos - a Lei Complementar 141/2012 e a Lei 9.394/1996 (LDB) , que nada dizem sobre o FCDF.
A percepção quando à falta de parâmetros teria sido evidenciada em outras decisões do TCU, a exemplo do Acórdão 2.938/2018 (itens 9.2.2; 9.5.1.1 e 9.5.1.3 destacados) .
Não por outro motivo, foi editado o Decreto 9.826/2019, instituindo grupo de trabalho interministerial para elaborar estudo e traçar diretrizes sobre a aplicação dos recursos do fundo. Um dos escopos do grupo e trabalho, segundo o art. 1º, incisos II e III, do Decreto, é o estudo do "montante de recursos destinados aos serviços públicos de saúde e de educação, inclusive sobre as definições dos parâmetros de previsão e execução orçamentária e financeira desses recursos"; e dos "riscos e impactos fiscais, orçamentários, financeiros, operacionais e institucionais decorrentes dos cenários definidos pelo grupo".
O Decreto previu a duração de 6 meses para o grupo de trabalho interministerial, prorrogável por igual prazo, e o próprio TCU, em 4/9/2019, prorrogou esse prazo por mais 360 dias.
Assim, o DF alega que a ausência de parâmetros foi reconhecida pelo próprio TCU, ao recomendar a adoção de providências ao Poder Executivo, o qual constituiu, formalmente, grupo de trabalho para sugerir a normatização da questão.
Conclui que houve omissão no acórdão embargado ao não tratar da instituição do grupo de trabalho interministerial previsto no Decreto 9.826/2019. O próprio acórdão embargado teria reiterado a necessidade de constituição do grupo de trabalho, mas olvidou a previsão do decreto.
O ente federado defende que seria natural o TCU aguardar o resultado final desses trabalhos para adotar alguma medida impositiva, sobretudo em sede de cautelar.
A edição do referido decreto, a seu ver, seria fato novo, a ser analisado antes do próprio mérito da demanda e argumenta que o processo deveria ser suspenso, com fulcro no art. 313, inciso V, do Código de Processo Civil: 
Art. 313. Suspende-se o processo:
[...]
V - quando a sentença de mérito:
a) depender do julgamento de outra causa ou da declaração de existência ou de inexistência de relação jurídica que constitua o objeto principal de outro processo pendente;
b) tiver de ser proferida somente após a verificação de determinado fato ou a produção de certa prova, requisitada a outro juízo;      
Ademais, teria passado despercebido pelo TCU que a mesma questão foi apreciada pelo Tribunal de Contas do Distrito Federal, que decidiu de forma oposta (Decisão 4.725/2018) . Ainda segundo o ente federado, o fundamento para prevalência da decisão do TCU não decorre de sua competência, mas da "correção de seus argumentos". 
A decisão do TCU se assemelharia mais à decisão de um recurso contra a decisão do TCDF e o acórdão embargado acaba sendo contraditório na medida em que afirma sua autoridade a partir da qualidade de sua fundamentação e não por meio de referência ao texto constitucional.   
Aduz que deve prevalecer o controle externo do TCDF, porquanto cabe à União prover o DF com os recursos necessários a atender às finalidades previstas na Carta Magna, via repasses obrigatórios. Os recursos repassados para o DF passariam a integrar, automaticamente, o patrimônio do receptor, a quem caberia definir e realizar a aplicação das verbas nas finalidades adequadas.
Dessa forma, o acórdão embargado representaria indevida ingerência de uma esfera da federação em outra. O repasse dos recursos do FCDF, a seu ver, não está entre as espécies de transferências voluntárias decorrentes de convênio, acordo, ajuste ou outros instrumentos congêneres (art. 71, da CRFB) tampouco seria competência do TCU fiscalizar instrumentos de repasses obrigatórios criados pelo legislador ordinário.
 Para o Distrito Federal, incumbe privativamente ao TCDF fiscalizar a aplicação dos recursos federais recebidos com fundamento no art. 21, inciso XIV, da Constituição Federal.
Argumenta que o TCU é contraditório ao fazer determinações aos poderes constituídos, no sentido da normatização do FCDF, e concluir de que o DF atua de forma ilegal ao destinar verbas do fundo para pagamento de inativos e pensionistas da saúde e da educação. 
Aduz que, segundo a Lei 10.633/2002, cabe ao DF gerir e utilizar os recursos, sem especificação de rubricas ou despesas previamente definidas. Não haveria dispositivo legal que proíba a utilização dos recursos para pagamento de servidores inativos da saúde e da educação.
Recorda que antes da criação do FCDF, quando os repasses eram feitos mediante convênios, havia a transferência para o pagamento dos aludidos inativos. Essa situação, teria servido como base para a formatação do FCDF pela Lei 10.633/2002.
O objetivo da criação do fundo seria dar maior autonomia às transferências para do DF, por meio de transferência legal automática. Nesse sentido, à União caberia, apenas, o aporte dos recursos e, ao DF, a definição da forma de alocação desses valores nas áreas de saúde, educação e segurança pública.
O Distrito Federal argumenta que a assistência financeira para a execução dos serviços públicos de saúde e educação envolve também o pagamento de inativos e que os recursos para tanto "devem sair de algum lugar". Se não forem usados os recursos do FCDF, uma parcela do orçamento distrital destinada a essas áreas deverá ser realocada e isso não acarretará aumento na destinação de recursos para a remuneração de servidores ativos ou investimentos, mas apenas alteração de fontes de custeio com graves consequências para os parâmetros orçamentários. 
Defende a importância do adequado pagamento dos inativos, o que representa um incentivo aos servidores da ativa e alega que esse pagamento com recursos do FCDF "sempre foi expressamente autorizado pelo TCU, conforme se depreende do Acórdão n. 2.334/2016".
Questiona se não teria qualquer participação na definição a ser dada às receitas do fundo diante do previsto no art. 4º, da Lei 10.633/2002, que determina a entrega dos recursos ao DF até o dia 5 de cada mês. Esse dispositivo, aliás, nem teria sido discutido. 
Citando que a Lei 10.633/2002 disciplina que os recursos do FCDF são "entregues" e que a Lei de Responsabilidade Fiscal diz que são "transferidos" pela União (art. 19, §1º, V) , defende que essa obrigação é distinta do efetivo pagamento das remunerações, de incumbência do DF. 
Considerando que houve a concessão de medida cautelar e que se pode entender que o recurso interposto não obsta seu imediato cumprimento, defende que haja concessão expressa de efeito suspensivo aos embargos. Isto, pois restou demonstrada plausibilidade jurídica da pretensão e, quanto ao perigo na demora, a par de a decisão limitar sua autonomia, implica graves consequências de natureza orçamentária e fiscal.  
Argumenta que a limitação à utilização de recursos do FCDF para pagamento de inativos da saúde e da educação acarretaria problemas para o cumprimento dos mínimos constitucionais dessas áreas.
Ademais, a ampliação dos gastos para o cumprimento desses mínimos acarretaria problemas para o atendimento dos limites de despesa com pessoal previstos na Lei de Responsabilidade Fiscal, pois considera que a quase totalidade dessa ampliação seria proveniente do aumento do gasto com pessoal. 
Como há falta de recursos em caixa, a ampliação dos gastos para cumprimento dos mínimos em saúde e educação comprometeria outros serviços públicos indispensáveis à população. 
Alega, ainda, que a decisão embargada fere o princípio da segurança jurídica, pois altera de forma drástica a interpretação dada à Lei 10.633/2002.
Ao final, requer, preambularmente, a concessão de efeito suspensivo para sustar o cumprimento da medida cautelar e das determinações expedidas no acórdão embargado até o julgamento final do recurso ou, alternativamente, até a conclusão dos trabalhos do grupo de trabalho interministerial previsto no Decreto 9.826/2019. No mérito, requer que se conclua que o resultado do presente processo depende da regulamentação a que se refere aludido decreto, que a competência para fiscalizar a aplicação dos recursos é do TCDF e que não há norma que impeça o pagamento de inativos e pensionistas da saúde e da educação com recursos do FCDF. 
É o relatório.

Joao Marcos Fonseca de Melo (26323/OAB-DF), Allan Lúcio Sathler e outros.

Subprocurador-Geral Paulo Soares Bugarin.

PRESTAÇÃO DE CONTAS. FUNDO CONSTITUCIONAL DO DISTRITO FEDERAL (FCDF). EXERCÍCIO DE 2013. DEFICIÊNCIAS DE PLANEJAMENTO E GOVERNANÇA. FALHAS. IRREGULARIDADES GRAVES NO PAGAMENTO DE INATIVOS E PENSIONISTAS DAS ÁREAS DE EDUCAÇÃO E SAÚDE DO DF COM RECURSOS DO FCDF, SEM AUTORIZAÇÃO CONSTITUCIONAL. SUPERVENIÊNCIA DE ACÓRDÃO DO TCU, A AUTORIZAR A CONTINUIDADE DOS PAGAMENTOS ATÉ DEFINITIVA DELIBERAÇÃO DESTA CORTE SOBRE A MATÉRIA. REGULARIDADE E REGULARIDADE COM RESSALVAS DAS CONTAS, CONFORME AS RESPONSABILIDADES DOS GESTORES. DETERMINAÇÃO AO FCDF PARA QUE, CAUTELARMENTE, SE ABSTENHA DE PAGAR NOVOS BENEFÍCIOS PREVIDENCIÁRIOS A SERVIDORES DA SAÚDE E DA EDUCAÇÃO. DETERMINAÇÃO AO FUNDO PARA QUE ELABORE PLANO DE AÇÃO COM VISTAS A SANEAR E CORRIGIR DEFINITIVAMENTE A IRREGULARIDADE APONTADA. DETERMINAÇÃO AO MINISTÉRIO DA ECONOMIA. EMBARGOS DE DECLARAÇÃO OPOSTOS PELO DISTRITO FEDERAL. ALEGAÇÃO DE OMISSÃO E CONTRADIÇÃO. CONHECIMENTO. MERA TENTATIVA DE REDISCUSSÃO DO MÉRITO DA CAUSA. REJEIÇÃO DOS EMBARGOS.

PRESTAÇÃO DE CONTAS (PC)

Secretaria de Controle Externo do Sistema Financeiro Nacional e dos Fundos de Pensão (SecexFinan).

Trata-se de embargos de declaração opostos pelo Distrito Federal (DF) em face do Acórdão 1895/2019-TCU-Plenário (peça 65) , por meio do qual o TCU, além de julgar as contas dos gestores do Fundo Constitucional do Distrito Federal (FCDF) relativas ao exercício de 2013, determinou ao fundo que, cautelarmente, se abstivesse de pagar novos benefícios previdenciários, concedidos a servidores da saúde e da educação, e apresentasse plano de ação para sanear a situação irregular de pagamento, com recursos do fundo, de atos de pensão e de aposentadoria, instituídos em favor de servidores das referidas áreas.
Conheço do recurso, por preencher os requisitos atinentes à espécie. 
No mérito, a decisão embargada não apresenta as omissões e contradições alegadas. O ente federado pretende, na verdade, rediscutir o mérito da decisão embargada, reapresentando, pela via recursal dos embargos, diversos argumentos já devidamente enfrentados no acórdão recorrido.
Diferentemente do que alega o embargante, não há contradição entre os entendimentos do controle interno, reproduzidos no recurso, e o voto condutor da deliberação embargada. Primeiro, porque a contradição sanada pela via dos embargos deve estar na própria deliberação. Segundo, porque a situação evidenciada pelo controle interno, no sentido de que falta melhor regulamentação de como deve ser a gestão do fundo, a definição de metas e a distribuição de recursos, por área beneficiada, não inviabiliza a conclusão precípua da deliberação recorrida:  
Os artigos 21, inciso XIV, da Constituição Federal, bem como 1º, da Lei 10.633/2002, disciplinam que a assistência financeira da União, no âmbito do FCDF, destina-se à execução de serviços públicos, o que não se confunde com o pagamento de inativos e pensionistas das áreas de saúde e educação do Distrito Federal.
Tal conclusão decorre de expresso texto constitucional e legal. Ela não depende, data venia, de regulamentação, para aperfeiçoamento da gestão dos recursos do fundo. Aliás, não ocorrendo reforma no mencionado dispositivo constitucional, a regulamentação deverá observar esse entendimento, em respeito à Lei Maior.
No voto da deliberação embargada, quanto ao Acórdão 2938/2018-TCU-Plenário, observei:
Por meio do Acórdão 2938/2018-TCU-Plenário, diante dos diversos riscos verificados para a efetividade do Fundo, o Tribunal determinou a diversos órgãos envolvidos a realização de estudo pormenorizado, englobando, dentre outros aspectos, o montante de recursos a ser destinado aos serviços de saúde e de educação.
A pronta definição do TCU, quanto à questão ora analisada, é absolutamente necessária para que os sérios problemas do Fundo sejam atacados de forma célere e efetiva.
[...]
 Reputo necessário, ademais, determinar ao Ministério da Economia, órgão incumbido da administração financeira e da elaboração, acompanhamento e avaliação dos orçamentos anuais, bem como da elaboração de estudos especiais a respeito de políticas e programas federais, nos termos do artigo 31, da Lei 13.844/2019, que acompanhe a elaboração e a execução do referido plano de ação, devendo realizar todas as análises técnicas e atuar de forma tempestiva e conjunta, com os órgãos distritais, para a correção da irregularidade. 
Essa determinação está em sintonia com o item 9.2, do Acórdão 2938/2018-TCU-Plenário, que determinou a formação de grupo de trabalho, com a participação de ministérios e de órgãos distritais, para a apresentação de estudo a respeito de diversas questões afetas ao FCDF, dentre as quais o montante de recursos que seria destinado aos serviços públicos de saúde e de educação, incluindo as definições dos parâmetros de previsão e execução orçamentária e financeira desses recursos (subitem 9.2.2) .
Como registrado na exposição de motivos relativa ao Decreto 9.826/2019, cujo excerto foi reproduzido pelo embargante:
6. Ciente da complexidade do tema e do volume de recursos envolvidos, o Tribunal de Contas da União realizou auditoria que resultou no Acórdão no 2.938/2018. No referido Acórdão, o TCU manifesta a necessidade de ser tratar do tema e determina ao Ministério da Segurança Pública e à Casa Civil da Presidência da República que formem grupo de trabalho para elaborar estudo sobre a gestão do FCDF.
Por conseguinte, ainda que não mencionado o Decreto 9.826/2019, no voto da deliberação embargada, não houve omissão, porquanto a necessidade de estudo, determinado pelo Acórdão 2938/2018-TCU-Plenário, foi considerada no acórdão embargado. 
A presta decisão do TCU quando à impossibilidade de pagamento de inativos e pensionistas da educação e da saúde, com recursos do FCDF, é urgente e necessária, para que fossem os problemas do Fundo atacados de forma célere e efetiva, o que não impede a continuidade dos estudos a cargo do grupo de trabalho interministerial, constituído em observância ao Acórdão 2938/2018-TCU-Plenário. 
Busca-se, desta forma, a defesa da legalidade, moralidade e legitimidade da ação administrativa. Ao defender que seria natural aguardar as conclusões do grupo de trabalho, para, apenas então, o TCU se pronunciar, quanto à questão dos pagamentos de inativos da saúde e da educação com recursos do FCDF, deixa o DF transparecer a intenção de apenas ganhar tempo e manter a situação irregular.
Registro, ainda, que os embargos não se prestam a discutir a alegação - devidamente afastada neste voto - de que o acórdão embargado não está em plena sintonia com o Acórdão 2938/2018-TCU-Plenário.
De igual modo, não há falar em suspensão do processo com base no art. 313, do Código de Processo Civil, porquanto a decisão embargada independe das futuras conclusões do grupo de trabalho interministerial. Ao contrário, por destacar grave ilegalidade, tais conclusões não poderão desvincular-se dos fundamentos da decisão ora combatida. 
Em que pese o DF alegar que o entendimento do TCU foi extraído da Lei Complementar 141/2012 e da LDB - que definem as ações e serviços públicos de saúde para fins de apuração dos percentuais mínimos e as despesas de manutenção e desenvolvimento do ensino, mas nada dizem sobre o FCDF - o capítulo III, do voto desenvolve extensa fundamentação, que se inicia com a análise dos termos adotados nos arts. 21, inciso XIV, da CRFB, e 1º, da Lei 10.633/2002, e a definição de serviço público. Apenas como mais um elemento de convicção, são mencionadas as aludidas leis, o que não representa impropriedade. 
O DF questiona a competência do TCU para fiscalizar os recursos federais transferidos por meio do FCDF. Nesse sentido, argumenta que o Tribunal teria afirmado sua autoridade a partir da qualidade de sua fundamentação, sem deixar assente a origem de tal entendimento no texto constitucional. 
Em complemento, sustenta que a decisão do Tribunal de Contas do Distrito Federal (TCDF) teria passado despercebida, bem assim que a decisão ora embargada se assemelharia ao julgamento de recurso contra a decisão daquela Corte de Contas.
Esses argumentos, além de não serem matéria de embargos de declaração, constituem mera irresignação do embargante. 
Nada obstante, entendo pertinente registrar que a competência constitucional do TCU para fiscalizar os recursos em questão foi tratada em capítulo próprio do voto. Na oportunidade, foram mencionadas decisões desta Corte, manifestação da unidade técnica e decisão do Supremo Tribunal Federal. 
Por esclarecedora, mais uma vez, reproduzo manifestação do Eminente Ministro Edson Fachin, no âmbito do Mandado de Segurança 28.584/DF, impetrado pelo DF contra ato do Presidente do TCU:
Evidencio, entretanto, ser o Tribunal de Contas da União o órgão competente para fiscalizar os recursos decorrentes do Fundo Constitucional do Distrito Federal.
Ademais, os fundamentos da Decisão 4.725/2018, proferida no Processo 30010/2016-e, do TCDF, também foram considerados na deliberação embargada, não com o intuito de declarar a insubsistência da decisão daquele Tribunal, o que é legalmente impossível, mas apenas para o enriquecimento das discussões e da decisão desta Corte, proferida nos exatos limites do seu mister constitucional.
Como salientei no voto da deliberação recorrida:
[...] não há dúvidas de que os recursos públicos do FCDF são federais, não travestidos em distritais pela mera transferência e integração ao FCDF (peça 33) :
6.3.12. [...] Primeiro, lei federal dispõe o montante a ser transferido para o ente distrital (Lei 10.633/2002) . Segundo, o montante a ser repassado é aprovado pelo Congresso Nacional e consignado na Lei Orçamentária Anual da União. Terceiro, os gastos com pessoal do Distrito Federal relativos ao FCDF impactam o limite de gastos de pessoal da União, nos termos do art. 20, I, "c", da Lei de Responsabilidade Fiscal.
Quanto à inexistência de dispositivo da Lei 10.633/2002 que proíba a utilização dos recursos do fundo para pagamento de inativos da saúde e da educação, assim me pronunciei, no voto condutor da deliberação recorrida:
A Lei 10.633/2002 não possui dispositivo que vede, de forma expressa, o pagamento de inativos da saúde e da educação. Entretanto isso é desnecessário, em razão do princípio da legalidade, segundo o qual a Administração Pública só pode fazer o que a lei lhe autoriza. Como a lei expressamente fixou a finalidade da assistência financeira da União ("para execução de serviços públicos de saúde e educação") , despiciendo vedar, de forma expressa, todas as outras. 
A alegação de que antes da instituição do FCDF a União transferia recursos ao DF para pagamento dos referidos inativos, foi enfrentada no voto, nestes termos:
Ainda que, no âmbito dos convênios anteriores à criação do FCDF, houvesse o pagamento dos aludidos inativos com os recursos federais repassados, a Lei 10.633/2002 disciplinou, de forma distinta, a matéria, não sendo possível aceitar uma suposta intenção de continuidade de sistemática anterior, em detrimento do previsto, de forma clara, em lei válida e regular.
A imprescindibilidade da manutenção do pagamento dos inativos foi registrada no voto que deu azo ao acórdão embargado, razão pela qual não se pode inferir, como alega o embargante, a mera intenção do TCU de deixá-los desamparados. O objetivo claro desta Corte é tão somente garantir que os recursos do FCDF sejam utilizados em sua finalidade constitucional e legal.
Cabe, portanto, ao DF, encontrar solução e elaborar um plano de ação para dar continuidade ao pagamento desses aposentados. 
Quanto ao argumento de que o pagamento dos aposentados representa um incentivo aos servidores da ativa, observei, no voto, que a Lei 10.633/2002 não previu assistência indireta à execução de serviços públicos.
O ente federado argumenta que se não forem utilizados recursos do FCDF para pagar esses inativos uma parcela do orçamento distrital destinada às áreas da saúde e da educação deverá ser realocada, não acarretando aumento na destinação de recursos para remuneração de servidores ativos ou investimentos. 
Quanto a isso, aduzi no voto:
A lei também não previu assistência indireta à execução de serviços públicos, defendida a partir da ideia de que o pagamento dos inativos com recursos do Fundo "liberaria" recursos do tesouro distrital para a execução de serviços públicos da saúde e da educação.
Essa relação de causa e efeito, aliás, não é garantida, pois os recursos distritais não alocados no pagamento de aposentados e pensionistas, a depender do processo orçamentário distrital e do cumprimento mínimos legais em saúde e educação, podem ser destinados a outras finalidades, que não os referidos serviços públicos.
Assim, embora possa ocorrer, não necessariamente haverá remanejamento de recursos distritais destinados à saúde e à educação para o pagamento dos inativos dessas áreas, atualmente suportado, de forma indevida, pelo FCDF.
O embargante alega que a decisão recorrida acarretará problemas para o cumprimento dos mínimos constitucionais da saúde e da educação, bem assim que a ampliação dos gastos para o atendimento desses mínimos acarretaria problemas para o atendimento dos limites de despesa de pessoal, previstos na Lei de Responsabilidade Fiscal (considera que a quase totalidade dessa ampliação seria proveniente do aumento do gasto com pessoal) . Em complemento, afirma que a necessidade de aumentar os gastos para o atingimento dos mínimos em saúde e educação comprometeria outros serviços públicos indispensáveis à população, dada a falta de recursos em caixa.
A dificuldade para o atendimento dos mínimos em saúde e educação foi tratada de forma expressa e detalhada no voto condutor da deliberação recorrida. Essa situação não foi ignorada, como demonstra o seguinte excerto:
Não obstante, em que pese estar claro o desvio de finalidade na utilização de recursos do FCDF para pagamento de inativos e pensionistas da saúde e da educação do DF, a representatividade desses pagamentos em relação ao orçamento distrital; a dificuldade alegada pelo ente para o cumprimento dos mínimos da saúde e da educação a partir de uma decisão desfavorável do TCU e a orientação dada pelo Tribunal à Secretaria do Tesouro Nacional, à Subsecretaria de Planejamento, Orçamento e Administração do Ministério da Fazenda e à Secretaria de Orçamento Federal por meio do  Acórdão 2334/2016-TCU-Plenário, a interrupção dos pagamentos deve ocorrer paulatinamente. 
O DF não contabiliza os gastos realizados com recursos do FCDF nas áreas da saúde e da educação no cálculo dos respectivos mínimos (item 294, do relatório, do Acórdão 2938/2018-TCU-Plenário) , tampouco os gastos de pessoal, realizados com recursos do fundo, são computados no limite de gastos com pessoal do DF (arts. 19, §1º, inciso V, e 20, inciso I, "c", da Lei de Responsabilidade Fiscal) . 
Assim, é possível que o ente federado tenha dificuldade para o cumprimento dos referidos mínimos, caso remaneje recursos de seu orçamento, hoje destinados a atendê-los para o pagamento dos inativos das referidas áreas, tendo em vista que os recursos do FCDF não são contabilizados para essa finalidade (mínimos de saúde e educação) . Isso, como visto, foi considerado na decisão embargada. Entretanto, em teoria, também podem ser utilizadas outras fontes para o pagamento dos inativos, a depender do processo orçamentário distrital. 
Quanto às dificuldades alegadas para o atendimento dos limites de gastos com pessoal, o ente federado poderá, no tempo adequado, compensar eventual aumento de gastos de pessoal na saúde e na educação com cortes em outras áreas.
 Por esse motivo, o TCU determinou a elaboração de plano de ação para sanar a grave irregularidade. Os próprios gestores do FCDF, considerando as possibilidades e as limitações orçamentárias e financeiras do DF, deverão apresentar o plano, comprometendo-se a corrigir a situação, no menor tempo possível, o que será avaliado nas próximas contas do fundo e em monitoramento do Tribunal.
Assim, a decisão ora embargada não acarreta risco para a execução de serviços públicos essenciais por parte do Distrito Federal, como alegado no recurso.      
O DF sustenta que o pagamento desses inativos com recursos do fundo foi autorizado pelo TCU, conforme se depreenderia do Acórdão 2334/2016-TCU-Plenário. Todavia, é preciso destacar que, por meio da citada decisão, o TCU apenas admitiu a continuidade do pagamento de inativos e pensionistas distritais das áreas de saúde e educação com recursos do FCDF, até que o Plenário deliberasse a respeito de sua legalidade, o que ocorreu no presente processo (item 9.3.2, do Acórdão 2334/2016-TCU-Plenário) . Não significa a licitude do pagamento, que, como vimos, fere a Constituição e os demais diplomas citados.
O ente federado questiona, também o fato de a decisão embargada não ter discutido o art. 4º, da Lei 10.633/2002, que determina a entrega dos recursos ao DF até o dia 5 de cada mês. Destaca que a lei que instituiu o FCDF estabelece que os recursos sejam "entregues", bem assim que, de acordo com a Lei de Responsabilidade Fiscal, os recursos são "transferidos" pela União ao DF, para argumentar que, à União, caberia apenas o aporte dos recursos, enquanto a definição da forma de alocação desses valores nas áreas de saúde, educação e segurança pública caberia exclusivamente ao DF.  
 Quanto a isso, importante deixar assente que, no âmbito deste feito, que trata das contas do FCDF do exercício de 2013, não foram analisados todos os dispositivos da Lei 10.633/2002, tendo em vista não ser esse o objetivo do processo.
Ademais, verifico que a sistemática de transferência dos recursos federais para o FCDF em nada afeta a questão relacionada à expressa destinação constitucional e legal dos recursos, o que, de fato, foi debatido no presente processo, e a sua imprescindível fiscalização.
Como devidamente esclarecido, trata-se de recursos federais, gravados com finalidade constitucional e legal claramente definida, não podendo ser aceita a ideia de que ao DF é permitido utilizar os recursos de forma arbitrária.
Afasto, também, o entendimento de que a decisão embargada afrontou o princípio da segurança jurídica. A questão do pagamento de inativos da saúde e da educação do DF com recursos do FCDF, não obstante a clara redação dos arts. 21, inciso XIV, da CRFB, e 1º, da Lei 10.633/2002, já vinha sendo discutida há alguns anos, sendo do conhecimento dos envolvidos que a matéria carecia de decisão definitiva deste Tribunal.
Não poderia deixar de registrar a preocupação do Relator, com as eventuais dificuldades do DF, para sanar a irregularidade, motivo pelo qual a cautelar veda apenas o pagamento de novos benefícios, ficando, como mencionado alhures, a cargo do próprio FCDF apresentar plano de ação para corrigir a situação dos benefícios que vem sendo, indevidamente, pagos com recursos do Fundo.
Tal preocupação pode ser verificada, ainda, no fato de que, a pedido do procurador do DF, na sessão em que a medida de urgência foi aprovada, foi concedido novo prazo de 30 dias para sua adoção.
Diante do exposto, tendo em vista que o DF não logrou demonstrar omissão, contradição ou obscuridade na decisão recorrida, rejeito os embargos de declaração. 
Com a apreciação dos embargos, perde objeto, portanto, o pedido liminar do DF de concessão de efeito suspensivo para sustar o cumprimento da determinação cautelar até o julgamento do recurso.   
Ante o exposto, voto por que o Tribunal adote o acórdão que ora submeto à deliberação deste colegiado. 
TCU, Sala das Sessões Ministro Luciano Brandão Alves de Souza, em 11 de setembro de 2019.
WALTON ALENCAR RODRIGUES 
Relator